臺灣板橋地方法院刑事判決　　　　　　　95年度選訴字第15號
公　訴　人　臺灣板橋地方法院檢察署檢察官
被　　　告　丁○○
　　　　　　丙○○
上列二人共同
指定辯護人　游勝韃　律師
上列被告因違反選罷法案件，經檢察官提起公訴（九十五年度選
偵字第一五八號、第一五九號），本院判決如下：
    主  文
丁○○、丙○○均無罪。
    理  由
一、公訴意旨略以：被告丁○○、丙○○分別係九十五年臺北縣
    板橋市新海里、德翠里里長候選人，為求順利當選，竟基於
    行賄之概括犯意，利用「臺北縣板橋市愛心同鄉會」於民國
    九十五年四月九日、十日所舉辦至南投杉林溪之「宣導愛山
    護水豐富生命研習活動」（下稱上開活動）期間，於回程遊
    覽車上，先後向具有新海里里長投票權之選民郭信宏、許清
    茂、張孫美津、陳阮秀蓮及具有德翠里里長投票權之選民柯
    美玲、乙○交付大同醬油膏每人兩罐，由上開選民予以收受
    ，約定於該次里長選舉投票支持丁○○、丙○○之一定行使
    ，嗣於同年五月十日，經臺灣板橋地方法院檢察署檢察官指
    揮法務部調查局臺北縣調查站、臺北縣政府警察局海山分局
    、板橋分局搜索。認被告丁○○、丙○○涉有公職人員選舉
    罷免法第九十條之一第一項投票行賄罪嫌。
二、按犯罪事實應依證據認定之，無證據不得認定犯罪事實；不
    能證明被告犯罪者，應諭知無罪之判決，刑事訴訟法第一百
    五十四條第二項、第三百零一條第一項分別定有明文。次按
    公職人員選舉罷免法第九十條之一第一項之賄選罪係以對於
    有投票權之人，行求期約或交付賄賂或其他不正利益，而約
    其不行使投票權或為一定之行使為構成要件。亦即須視行為
    人主觀上是否具有行賄之犯意，而約使有投票權人為投票權
    一定之行使或不行使；客觀上行為人所行求期約或交付之賄
    賂或不正利益是否可認係約使投票權人為投票權之一定行使
    或不行使之對價；以及所行求、期約、交付之對象是否為有
    投票權人而定。上開對價關係，在於行賄者之一方，係認知
    其所行求、期約或交付之意思表示，乃為約使有投票權人為
    投票權一定之行使或不行使；在受賄者之一方，亦應認知行
    賄者對其所行求、期約或交付之意思表示，乃為約使其為投
    票權一定之行使或不行使。且對有投票權人交付之財物或不
    正利益，並不以金錢之多寡為絕對標準，而應綜合社會價值
    觀念、授受雙方之認知及其他客觀情事而為判斷，最高法院
    九十二年台上字第八九三號著有判例可資參照。
三、本件公訴人認被告丁○○、丙○○涉有罪嫌，無非是證人郭
    信宏、許清茂、甲○○、張孫美津、陳阮秀蓮、柯美玲、乙○證稱於上開活動回程遊覽車上有發放醬油膏禮盒，證人詹
    瑞鎮即臺北縣板橋市愛心同鄉會理事長證稱本次活動係針對
    新海里、德翠里里民舉辦，並送出一百五十份醬油膏供試吃
    ，但未記載於會計帳冊等語，且證人均未收到市場調查單及
    接獲市場調查電話。又依據臺北縣板橋市愛心同鄉會會員名
    冊一份、「宣導愛山護水豐富生命研習活動」活動參加人員
    名冊可知，本件旅遊活動係針對設籍於臺北縣板橋市之市民
    參加，但實際上卻僅由臺北縣板橋市新海里、德翠里兩里里
    民參加，足見本件旅遊活動由被告二人主導，且證人戊○○
    、乙○證稱遊覽車小姐拿麥克風要大家支持被告參選里長，
    足徵被告丁○○、丙○○交付醬油膏給居住在板橋市新海里
    、德翠里里民，是為一定之投票之賄選行為等為論據。
四、訊據被告丁○○、丙○○均否認有賄選犯行，丁○○辯稱伊
    是臺北縣板橋市愛心同鄉會會員，該會於九十五年四月九日
    、十日舉辦之「宣導愛山護水豐富生命研習活動」之際，尚
    未決定參選里長，嗣後才決定參選里長，沒有發放醬油膏禮
    盒給里民，是理事長詹瑞鎮贈送，由遊覽車小姐發送的等語
    。被告丙○○辯稱，參加上開活動之時，尚未決定參選里長
    ，因為先前愛鄉同心會舉辦活動時，新海里、德翠里有廟會
    活動，無法參加，所以此次優先由新海里、德翠里里民參加
    ，醬油膏是理事長贈送的，與選舉無關，且里民多達數千人
    ，只送這幾人不可能影響選舉等語。
五、經查：
    (一)證人郭信宏、許清茂、甲○○、戊○○、張孫美津、陳阮
      秀蓮、柯美玲、乙○於調查站、檢察官訊問時所為陳述之
      證據能力：
      按被告以外之人於審判外之言詞或書面陳述，除法律有規
      定者外，不得作為證據；被告以外之人於審判外之陳述，
      經當事人於審判程序同意作為證據，法院審酌該言詞陳述
      或書面陳述作成時之情況，認為適當者，亦得為證據，刑
      事訴訟法第一百五十九條第一項、第一百五十九條之五第
      一項分別規定甚明。上開證述，雖係被告以外之人於審判
      外所為之言詞陳述，惟被告二人及辯護人於本院審判程序
      均同意作為證據（見本院九十五年十月十六日準備程序筆
      錄、九十六年三月八日、同年五月十日審判筆錄），本院
      審酌其言詞陳述作成時之情況，堪認為適當，是前開證人
      於調查局、檢察官訊問時所為言詞陳述，均應認有證據能
      力，先予敘明。
    (二)臺北縣板橋市愛鄉同心會於九十五年四月九日、十日舉辦
      至南投杉林溪之「宣導愛山護水豐富生命研習活動」期間
      ，向臺北縣板橋市公所申請補助二十二萬元之經費，有臺
      北縣政府板橋市公所函、臺北縣板橋市愛鄉同心會函暨所
      附之臺北縣人民團體職員當選證明書、企劃書在卷可參。
      該活動之參加對象為板橋市民及該會會員。而依據該次活
      動之參加人員名冊可知一、二車人員多為臺北縣板橋市新
      海里里民，而三、五車多為臺北縣板橋市德翠里里民，有
      上開名冊在卷可稽。
    (三)經查，郭信宏於調查站、偵查中證稱：伊是臺北縣板橋市
      新海里里民，非板橋市愛鄉同心會會員，被告丁○○邀伊
      參加上開活動，旅遊回程中遊覽車小姐發送一人一盒大同
      醬油膏，伊不知道何人贈送，旅遊途中並無人提到發送大
      同醬油膏禮盒要支持被告丁○○競選里長等語。證人許清
      茂於調查站證稱，伊是臺北縣板橋市新海里里民，亦是板
      橋市愛鄉同心會員，每次參加活動均有醬油膏禮盒可領，
      至於非會員是否可領醬油膏，伊不知道，在本次活動旅遊
      途中，被告丁○○並未公開向新海里里民拜票，醬油膏是
      何人贈送的，伊不知情等語；於偵查中則證稱，醬油膏係
      愛鄉同心會理事長送的，在調查站時是因為問說是被告丁○○送的還是愛鄉同心會送的，伊回答說不知道，伊是依
      照往例猜測是愛鄉同心會送的等語。戊○○於調查站、偵
      查中證稱：伊是板橋市新海里里民，鄰居問伊要不要參加
      上開活動，伊不是愛鄉同心會會員，但是有繳費參加，車
      上有提起被告丁○○要參選里長，遊覽車小姐有在車上跟
      大家宣布被告丁○○要競選里長，請大家給予多多支持，
      而大同醬油膏禮盒，是會員才可以領，伊不是會員，所以
      無法領得醬油膏禮盒，理事長詹瑞鎮有在車上表示伊本身
      是醬油膏禮盒製造商，要送給會員一人一盒等語；於偵查
      中證稱：伊與配偶、大姊、小弟均有參加上開活動，均有
      繳費，大姊、小弟均非新海里里民，在旅遊期間，被告丁○○並未藉機告訴大家他要競選里長，請大家支持，但是
      遊覽車小姐為討好他，有說請大家支持他，而遊覽車小姐
      發送醬油膏之際，並未發送給伊等，說會員才有，而理事
      長在車上有說，醬油膏是他公司所製作，請大家試用一下
      ，送醬油膏並未提到要支持被告丁○○等語。甲○○於調
      查站證稱；伊是板橋市新海里里民，是鄰居周萬富告訴伊
      有上開活動，問伊要不要去，因為去玩的人很多是新海里
      里民，所以想一起去玩，就報名參加，活動過程中被告並
      未請託伊支持，伊在休息站上廁所後，回到車上看到每個
      人均有醬油膏禮盒，問鄰居都說是免費贈送的，非會員也
      可以拿，伊看到遊覽車小姐拿著空箱，心想可能發完了，
      就沒有找遊覽車小姐拿。伊記得有一名自稱板橋市愛鄉同
      心會幹部的男子在丁○○陪同下用麥克風說話，介紹被告
      丁○○也是幹部，對愛鄉同心會付出很多，請大家多予支
      持，伊沒有聽到由遊覽車小姐在車上用麥克風廣播，請大
      家支持被告丁○○競選里長，伊曾經聽周萬富說板橋市愛
      鄉同心會會長是大同醬油公司的老闆，所以大同醬油膏禮
      盒可能是會長送的等語。甲○○於偵查中證稱：被告丁○○並未在旅遊活動中藉機告訴大家他要競選里長請大家支
      持，至於有愛鄉同心會幹部陪同被告丁○○說，被告丁○○對愛鄉同心會付出很多，請大家多予支持一節，但此與
      選舉無關等語。陳阮秀蓮於調查站證稱，伊是板橋市新海
      里里民，不是愛鄉同心會會員，有參加上開活動，回程時
      有發送醬油膏，但不知道是何人贈送等語；於偵查中則證
      稱，回動當時有不認識男子發送醬油膏，沒有聽到要大家
      支持被告丁○○的話語，活動過程中，被告丁○○亦未藉
      機要大家支持他競選里長等語。張孫美津於調查站證稱：
      伊是新海里里民，不是愛鄉同心會會員，有繳錢參加上開
      活動，被告丁○○並未在上開活動中拜票，沒有聽到遊覽
      車小姐廣播要大家支持被告丁○○，活動中所贈送的大同
      醬油膏禮盒，伊有聽會長自己說醬油膏是自己生產的，應
      該是會長出資提供的，贈送醬油膏之際並未提到要大家支
      持被告丁○○等語；於偵查中證稱，醬油膏是一個男子送
      的，他說他是作這個的，要結緣，說好吃再買，沒有說要
      支持某某候選人等語。又郭信宏於審理中結證稱，不知道
      何人贈送醬油膏，活動中沒有都提到選舉之事，被告丁○○亦無特別請求支持里長。許清茂、戊○○、甲○○、陳
      阮秀蓮、張孫美津於審理中證稱，上開活動中都沒有人提
      到支持丁○○競選里長，醬油膏是愛心同鄉會理事長要贈
      送請大家吃等語。
    (四)乙○於調查站證稱，伊是板橋市德翠里里民，是巡守隊副
      隊長楊哲男邀請伊一同參加愛鄉同心會上開活動，伊不是
      該會會員，但是有繳錢，活動過程中被告丙○○並沒有向
      伊尋求支持競選里長，也沒有聽到要支持被告丙○○參選
      里長之談話，回程時到某一休息站後返回座位發現有大同
      醬油膏禮盒，問鄰座為何有禮盒，經告知是遊覽車小姐免
      費贈送，只要有參加活動的人都有禮盒，有聽到「要支持
      什麼、要支持誰選里長」，但是沒有聽清楚等語；於偵查
      中證稱，依稀有聽到丙○○說要支持，因為坐在後面，沒
      聽得很清楚，遊覽車小姐有稍微提到要大家支持被告丙○○等語，聽楊哲男說因為繳了一千元，剩下錢去買（醬油
      膏）的等語。柯美玲調查站證稱：伊是板橋市德翠里里民
      ，也是板橋市愛鄉同心會會員，有參加上開活動，返程時
      愛鄉同心會理事長有在車上表示，伊是大同醬油公司的老
      闆，要送醬油膏禮盒給參加活動的人員等語；於偵查中證
      稱，參加愛鄉同心會活動都有大同醬油膏，因為理事長就
      是作大同醬油膏的，在車上沒有聽到有關里長選舉的事等
      語。乙○於本案審理中證稱，醬油膏是詹瑞鎮所贈送，發
      送醬油膏之時均未提到與選舉有關，被告丙○○亦未請託
      支持競選里長，有聽到遊覽車小姐講競選里長，但是坐後
      面當時很吵，聽不清楚等語。柯美玲於審理中證稱，被告
      丙○○沒有在上開活動期間中提到選舉乙事等語。足見證
      人乙○、柯美玲主觀上認為醬油膏是愛鄉同心會理事長所
      贈送，與該次里長選舉無關。
    (五)證人等對於上開活動過程中，遊覽車小姐究竟有無提到被
      告丁○○、丙○○要競選里長乙節，證述有所出入，惟參
      加上開活動之人員獲贈一組醬油膏禮盒，依據上開證人主
      觀之認知，係愛鄉同心會理事長詹瑞鎮所贈送，或稱不知
      何人贈送，均非認定被告丁○○、丙○○所贈送，且均認
      為與里長選舉無關；更何況，臺灣社會法治教育逐漸普及
      ，對於候選人之選擇自主意志非低，贈送之醬油膏禮盒一
      組，依據詹瑞鎮之證述，價值不到新臺幣一百元，且該品
      牌醬油膏亦非市場上受歡迎之品牌，以區區醬油膏禮盒一
      組是否能賄賂選民左右支持與否，令人疑問。又依據戊○○、乙○證稱遊覽車小姐有在車上請大家多多支持被告參
      選里長，但與發送醬油膏無關等語，被告二人為愛鄉同心
      會之理、監事，遊覽車小姐可能得知被告二人有可能參選
      里長之後，主動為被告二人宣傳，以討好愛鄉同心會及被
      告二人，公訴人未提出證據證明係被告二人請遊覽車小姐
      在車上公然為被告二人助選。
    (六)詹瑞鎮於調查站證稱，上次九十五年二月份愛心同鄉會舉
      辦之活動時，因為新海里、德翠里土地公生日，兩里民參
      加很少，所以丁○○、丙○○表示，此次至南投杉林溪之
      「宣導愛山護水豐富生命活動」由他們優先來邀請，將名
      單呈上來之時，沒有特別註明里別，也沒有發現主要都是
      由新海里、德翠里里民參加活動，旅遊活動中參加者獲贈
      一組大同醬油膏，伊是用全民食品企業股份有限公司總經
      理之交際贈品費用，總數是一百六十份，總共發出去一百
      五十份，是以贈品方式向公司領貨，沒有收支，沒有記載
      在公司會計帳冊內，只有業務員日報表可為憑證，伊參加
      活動之際不知道被告丁○○、丙○○要競選里長；於偵查
      中證稱，伊是臺北縣板橋市愛鄉同心會理事長，舉辦九十
      五年四月九日、十日至南投杉林溪之「宣導愛山護水豐富
      生命」活動，回程有送參加的人兩瓶醬油膏，有跟他們說
      伊是大同醬油公司總經理等語；於審理中證稱：旅遊活動
      當中，並無陪同被告二人拜票，贈送兩瓶醬油膏是因為伊
      是大同醬油公司總經理，醬油膏銷路不是很好，伊想要作
      市場調查，因為被告二人是愛鄉同心會理、監事，表示先
      前愛鄉同心會舉辦之活動，該兩里里民因為土地公廟會活
      動而不能參加，所以要求此次活動由這兩里會員、眷屬、
      里民優先參加，上開活動過程中被告二人並未告知伊要參
      選里長，愛鄉同心會之前舉辦之活動並未每次均贈送醬油
      ，伊事業繁忙，是三、四家公司之總經理，且往返兩岸之
      間，對於何時里長選舉並不清楚等語。詹瑞鎮對於醬油膏
      禮盒之來源及贈送目的之證述內容，大致與前開證人證詞
      相符，足見上開活動所贈送之醬油膏禮盒一組確係愛鄉同
      心會理事長詹瑞鎮所贈送無誤。詹瑞鎮身為大同醬油膏公
      司之總經理，其為推銷公司產品，贈送醬油膏供參與上開
      活動之板橋市民試吃，藉機推廣知名度，並事後作市場調
      查，以求公司產品之精進，亦非與常情不符，雖未在發放
      醬油膏之際，一併發送問卷，但是愛鄉同心會於上開活動
      報名之際，均留存電話、住址等資料，嗣後再以電話市調
      之方式亦無不可。詹瑞鎮與被告二人雖同為愛鄉同心會會
      員，有相當情誼，但無動機大費周章為被告二人賄選。況
      且，參與上開活動之證人均證稱上開醬油膏禮盒與選舉無
      關，未影響選民為一定選舉權行使。足徵被告二人辯稱醬
      油膏並非二人所購買而賄選之詞並非子虛。
六、綜上調查，公訴人所提出之證據無法證明上開活動所贈送醬
    油膏禮盒為被告丁○○、丙○○所出資，或是由詹瑞鎮出資
    提供為被告丁○○、丙○○競選里長行賄所用，此外復查無
    其他積極證據足資證明被告等有投票行賄犯行，揆諸首開說
    明，不能證明被告二人犯罪，應為無罪之諭知。
據上論斷，應依刑事訴訟法第三百零一條第一項，判決如主文。
本件經檢察官黃佳權到庭執行職務。
中　　華　　民　　國　　96　　年　　5 　　月　　31　　日
                  刑事第九庭審判長法　官  潘翠雪
                                  法  官  王士珮
                                  法  官  絲鈺雲
以上正本證明與原本無異
如不服本判決應於送達後10日內向本院提出上訴狀
                                  書記官  蔡美如
中　　華　　民　　國　　96　　年　　6 　　月　　5 　　日
